臺灣高等法院民事判決
                                    110年度重上字第201號
上  訴  人  陳茂複  

被上訴人    鴻益企業股份有限公司

法定代理人
即  監察人  王堅倉  
訴訟代理人  陳振東律師
複代理人    黃伊平律師

上列當事人間請求土地所有權移轉登記事件，上訴人對於中華民
國109年12月30日臺灣桃園地方法院109年度重訴字第279號第一
審判決提起上訴，本院於110年8月24日言詞辯論終結，判決如下
：
    主  文
上訴駁回。
第二審訴訟費用由上訴人負擔。
    事實及理由
一、被上訴人主張：伊於民國50年間出資購買如附表所示土地（
    下合稱系爭土地，分別提及時各以地號稱之），借用訴外人
    即股東陳順權名義登記為土地所有人，系爭土地由伊實際管
    理使用收益，並由伊按年支付地價稅，暨由伊保管土地所有
    權狀，伊與陳順權間係成立借名登記契約關係（下稱系爭借
    名契約）。嗣陳順權於101年12月24日死亡，系爭借名契約
    關係類推適用民法第550條規定而消滅，繼承人即上訴人本
    經將系爭土地所有權移轉登記返還給伊，詎上訴人於104年4
    月22日辦理繼承登記後，遲未將系爭土地所有權移轉登記給
    伊，為此，提起本件訴訟，以本件起訴狀繕本送達上訴人，
    為終止系爭借名契約關係之意思表示，並依系爭借名契約關
    係、類推適用民法第541條第2項及民法繼承之規定，請求上
    訴人應將系爭土地所有權移轉登記給伊等語。
二、上訴人抗辯略以：系爭土地應是被繼承人陳順權生前出資購
    入者，伊為陳順權之繼承人，自得依繼承規定取得系爭土地
    所有權；被上訴人既未證明與陳順權間確有系爭借名契約關
    係存在，其逕類推適用民法第541條第2項規定訴請伊移轉登
    記系爭土地所有權，為無理由等語。
三、原審為被上訴人全部勝訴之判決。上訴人不服，提起上訴，
    其聲明：㈠原判決廢棄。㈡被上訴人在第一審之訴駁回。被上
    訴人之答辯聲明：上訴駁回。
四、下列事項為兩造所不爭執，應可信為真實（本院卷第156至1
    57頁）：
(一)被上訴人於57年間設立，設立時之董事有陳順權、王炳賜、
    周正雄、林秀雄，係由陳順權擔任董事長，後於92年6月10
    起上訴人當選為董事之一後，由上訴人擔任董事長迄今。
(二)ＯＯ段OO、OO、OO地號土地在61年6月13日，經陳順權、張境
    安以「交換」為原因，登記為土地所有人。
(三)陳順權於64年3月7日，以「買賣」為原因登記取得ＯＯ段OO、
    OO、OO地號土地應有部分。
(四)ＯＯ段OO、OO、OO地號土地於92年8月18日經持分合併而由陳
    順權取得全部所有權，且刪除其他共有人之所有權登記。
(五)ＯＯ段OO-O地號土地是93年6月25日從陳順權之OO地號土地分
    割出來之新增地號，亦登記為陳順權所有。
(六)系爭土地於100年至108年間之地價稅均是由被上訴人之帳戶
    内轉帳繳納。
(七)上訴人於104年4月22日以分割繼承為原因，登記為前開ＯＯ段
    OO、OO、OO、OO-O地號土地之所有人，原因發生日期為101
    年12月24日；於本件起訴時，系爭土地仍登記為上訴人所有
    之客觀事實。
五、兩造爭執之事項：
(一)被上訴人主張系爭土地實際上為其所有，係借用陳順權名義
    登記為所有人，系爭借名契約關係已因陳順權死亡而消滅等
    語，有無理由？
(二)如被上訴人上開主張為可採，其依系爭借名契約關係、類推
    適用民法第541條第2項及繼承之規定，請求判命上訴人應將
    系爭土地所有權移轉登記給其，是否有據？
六、茲就兩造之爭點，說明法院之判斷如下：
(一)被上訴人與陳順權間就系爭土地所有權有系爭借名契約關係
    存在。
  ⒈按不動產借名登記契約，乃當事人約定一方將自己之財產借
    用他方名義登記，他方允就該財產為出名登記之契約。至該
    不動產之管理、使用、收益若何，悉依當事人之約定，非必
    一定由借名人為之。是借名登記為契約之一種，其成立側重
    於借名者與出名者間之信任關係，在性質上應與委任契約同
    視，倘其內容不違反強制、禁止規定或公序良俗者，應賦予
    無名契約之法律上效力，並類推適用民法委任之相關規定。
    而證明借名登記契約成立之證據資料，不以直接證據為限，
    倘原告就利己之待證事實，能證明在經驗法則或論理法則上
    ，足以推認該待證事實存在之間接事實，非不得憑此等間接
    事實，推理證明彼等間存有借名登記契約。茲被上訴人主張
    系爭土地乃其實際出資購買而借用陳順權名義登記乙節，為
    上訴人所否認，並以前詞置辯。依前開說明，自應由被上訴
    人就其主張之利己事實先負舉證證明之責。
  ⒉經查：
　⑴系爭OO、OO、OO地號土地在61年6月13日，經陳順權、張境安
    以「交換」為原因，登記為土地所有人；陳順權於64年3月7
    日，以「買賣」為原因登記取得系爭OO、OO、OO地號土地應
    有部分；系爭OO、OO、OO地號土地於92年8月18日經持分合
    併而由陳順權取得全部所有權，且刪除其他共有人之所有權
    登記；系爭OO-O地號土地是93年6月25日從陳順權之OO地號
    土地分割出來之新增地號，亦登記為陳順權所有；後陳順權
    於101年12月24日死亡，上訴人於104年4月22日以分割繼承
    為原因，登記為系爭土地之所有人，且於本件起訴時，系爭
    土地仍登記為上訴人所有等節，有土地登記謄本（原審卷第
    9至15頁），及經原審依職權調取系爭土地之土地異動索引
    謄本、桃園市中壢地政事務所收件104 年壢登字第103380號
    登記申請書核閱無訛（原審卷第59至131頁），兩造對此並
    無異詞（本院卷第156至157頁）；堪認屬實。
　⑵被上訴人是於57年間設立，設立時之董事有陳順權、王炳賜
    、周正雄、林秀雄，係由陳順權擔任董事長，後於92年6月1
    0日起上訴人當選為董事之一後，由上訴人擔任董事長迄今
    ；且系爭土地於100年至108年間之地價稅軍事由被上訴人帳
    戶轉帳繳納等情，為兩造於本院所不爭執（本院卷第156頁
    ），並經被上訴人於本院陳述：系爭土地除經營磚廠外，在
    10幾年前開始出租給其他公司作殯葬業使用，承租人在其上
    設置聘一館，租約由其與承租人簽定，租金匯入被上訴人帳
    戶，系爭土地於104年4月22日登記為上訴人所有後，兩造並
    未就系爭土地之管理使用收益方式成立任何約定等語，及上
    訴人於本院陳述：系爭土地登記為陳順權所有後，由陳順權
    與其表哥經營磚廠，磚廠就是指被上訴人，是在做磚塊，印
    象中土地上一部分是工廠，一部分是空地，其那時候很小，
    不知道作何使用，104年4月22日其登記為土地所有人後，由
    被上訴人將土地出租給殯儀館使用，契約由被上訴人訂立，
    租約係為公司帳，兩造未就系爭土地管理使用收益方式成立
    任何約定等語明確（見本院卷第108頁），且有被上訴人所
    提公證書及殯儀服務園區土地建物租賃契約書、被上訴人陽
    信商業銀行帳戶存摺影本為證（見本院卷第123至135頁）；
    參以被上訴人於57年設立後，所營事業為製磚批發零售業務
    、橡膠靴鞋、橡膠雨衣、其他橡膠製品之製造批發零售業務
    、石頭加工碎石批發零售業務，及有關前開各項事業之投資
    及附加業務之經營，後新增經營仲介服務業、企業經營管理
    顧問業、住宅及大樓開發租售業、殯葬場所開發租售業、租
    賃業迄今乙節，有公司設立登記事項表、公司變更登記事項
    卡、公司變更登記表及公司章程可稽（見原審卷第37至39頁
    ；本院卷第81至99頁），核與兩造上開陳述相符，堪認系爭
    土地確有由被上訴人出租他人收益之情形甚明。
　⑶審酌系爭土地於陳順權擔任被上訴人董事長期間，陸續以交
    換、買賣之原因登記取得土地應有部分，最後於92年8月18
    日經持分合併而由陳順權取得系爭OO、OO、OO地號土地全部
    所有權，並刪除其他共有人之所有權登記，再於93年6月25
    日自系爭OO地號土地分割出同段OO-O地號土地，亦登記為陳
    順權所有，惟系爭土地自登記陳順權名下後，即是供被上訴
    人經營磚廠使用，歷年地價稅由被上訴人負責繳納，縱於陳
    順權死亡且經分割繼承登記於上訴人名下後，系爭土地仍由
    被上訴人行使管理使用收益之權利及負擔繳納每年地價稅義
    務之情，核與陳順權生前之情形無異；足認被上訴人就其主
    張系爭土地僅借用陳順權名義登記，惟於購入後均由其自行
    管理使用土地、繳納地價稅等情，已為相當程度之舉證，亦
    符合借名登記後由借名人自己管理使用之特性。至上訴人雖
    否認被上訴人所主張之借名登記事實，抗辯：系爭土地是由
    陳順權自行出資購買等語，惟其並未就此部分舉證以實其說
    ，亦未提出其他證據資料俾證明系爭土地是由陳順權自行管
    理使用之情，應認其就抗辯事實之舉證不足，難認可採。
　⑷從而，依上開證據，在論理及經驗法則上，已足推論被上訴
    人主張其與陳順權間就系爭土地存有借名登記契約之事實為
    真，應可採信。至上訴人前開抗辯，則無可取。　　　　
(二)被上訴人主張陳順權死亡後，系爭借名契約類推適用民法第
    550條規定而消滅，並類推適用同法第541條第2項規定請求
    上訴人移轉登記返還系爭房地所有權，為有理由。
　⒈委任關係，因當事人一方死亡、破產或喪失行為能力而消滅
    。但契約另有訂定，或因委任事務之性質不能消滅者，不在
    此限，民法第550 條定有明文。而借名登記契約，係以當事
    人間之信任為基礎，性質上與委任契約相同，自得類推適用
    上開法條之規定，認借名登記契約關係因當事人一方死亡而
    消滅（最高法院109 年度台上字第2263號判決意旨參照）。
    又繼承，因被繼承人死亡而開始。繼承人自繼承開始時，除
    本法另有規定外，承受被繼承人財產上之一切權利、義務，
    民法第1147條、第1148條第1 項前段定有明文。
　⒉查系爭土地實際上為被上訴人出資購買所有，僅借用當時之
    董事長陳順權名義登記為土地所有人，系爭土地由被上訴人
    取得占有及使用管理處分之權利，被上訴人與陳順權間實為
    借名登記之關係等情，已如前述。嗣陳順權於101年12月24
    日死亡，借名登記關係並無因約定或依事務性質不能消滅之
    情事，且上訴人為陳順權之繼承人，且因分割繼承登記而單
    獨登記為系爭土地所有人，自應承繼借名登記關係終止後之
    返還義務。故被上訴人依繼承及借名登記關係，請求上訴人
    將系爭土地移轉登記返還予其，即屬有據，應予准許。
七、綜上所述，被上訴人依繼承及借名登記契約關係，請求上訴
    人將系爭土地移轉登記予被上訴人，核屬正當，應予准許。
    原審為上訴人敗訴之判決，並無不合。上訴意旨指摘原判決
    不當，聲明廢棄改判，為無理由，應予駁回。並依民事訴訟
    法第78條規定為訴訟費用負擔之判決。
八、本件事證已臻明確，兩造其餘之攻擊或防禦方法及所用之證
    據，經本院斟酌後，認為均不足以影響本判決之結果，爰不
    逐一論列，附此敘明。
九、據上論結，本件上訴為無理由，爰判決如主文。
中　　華　　民　　國　　110 　年　　9 　　月　　7 　　日
              民事第八庭
                  審判長法  官  湯美玉
                        法  官  古振暉
                        法  官  胡芷瑜
正本係照原本作成。
如不服本判決，應於收受送達後20日內向本院提出上訴書狀，其
未表明上訴理由者，應於提出上訴後20日內向本院補提理由書狀
（均須按他造當事人之人數附繕本）上訴時應提出委任律師或具
有律師資格之人之委任狀；委任有律師資格者，另應附具律師資
格證書及釋明委任人與受任人有民事訴訟法第466 條之1第1項但
書或第2項所定關係之釋明文書影本。如委任律師提起上訴者，
應一併繳納上訴審裁判費。
中　　華　　民　　國　　110 　年　　9 　　月　　7 　　日
                        書記官  莊智凱





附表：
編號 不動產標示 權利範圍 1 桃園市○○區○○段00地號土地  全部 2 桃園市○○區○○段00地號土地 560分之222 3 桃園市○○區○○段00地號土地 全部 4 桃園市○○區○○段0000地號土地 全部